【裁判字號】    97,消債更,383
【裁判日期】    980206
【裁判案由】    更生事件
【裁判全文】
臺灣新竹地方法院民事裁定           97年度消債更字第383號
聲  請  人  甲○○
                        50號.
上列聲請人因聲請更生事件，本院裁定如下：
    主  文
聲請駁回。
聲請程序費用由聲請人負擔。
    理  由
一、按債務人不能清償債務或有不能清償之虞者，得依本條例所
    定更生或清算程序，清理其債務，消費者債務清理條例第3
    條定有明文。是消費者債務清理條例之立法，乃認陷於經濟
    上困境之消費者若任其於惡性循環之債務窘境中自生自滅，
    將衍生嚴重之社會問題，致難以維持安定之社會經濟秩序，
    故分別情形依更生或清算之程序清理其債務之必要，藉以妥
    適調整其與各相關債權人間之權利義務關係，謀求消費者經
    濟生活之更生機會。惟私法上債之關係，係以當事人間信賴
    關係為基礎，當事人以法律行為追求自己利益之際，亦應顧
    及對方利益，並考量債權債務在社會上之作用，本於誠實及
    信用之原則，行使債權及履行其債務。故債務人即消費者欲
    以上開條例為其所負義務之調整，應本於誠信原則之本旨，
    僅在不能清償債務或有不能清償之虞而陷於經濟上之困境時
    始得准許，避免債務人藉此善意之立法，惡意圖謀減免債務
    ，致社會陷於道德之危險。
二、本件聲請意旨略以：聲請人無擔保或無優先權之債務總額未
    逾新臺幣（下同）1,200萬元，復未經法院裁定開始清算程
    序或宣告破產，惟積欠銀行債務總額772,291元，有不能清
    償債務之情事，於消費者債務清理條例施行後，曾以書面向
    最大債權金融機構慶豐商業銀行請求共同協商債務清償方案
    ，且聲請人年事已高，工作能力愈趨低落，現從事看護工作
    ，每月收入約15,000元，扣除每月伙食、房租、手機、勞健
    保、油費、生活用品及扶養女兒等費用後，每月只可償還債
    權銀行2,000元左右，無法負擔慶豐商業銀行所提出180期0
    利率，每月支付4,805元之協商條件，故協商不成立，爰依
    法聲請更生等語。
三、經查：
(一)、聲請人主張其前依消費者債務清理條例之規定，向最大債權
    金融機構慶豐商業銀行進行債務協商而不成立，業據其提出
    前置協商不成立通知書為證，而該通知書上係記載聲請人「
    無法負擔任何還款條件」致協商不成立，是聲請人聲請本件
    更生，已符合消債條例所規定之「前置協商」要件。本件所
    應審酌者為聲請人是否有「不能清償債務」或「不能清償之
    虞」之情形，合先敘明。
(二)、聲請人主張其從事看護工作，每月收入約15,000元；每月支
    出伙食6,000元、房租1,500元、手機333元、勞健保1,374元
    （聲請狀誤為1,719元）、油費500元及生活用品1,000元，
    合計10,707元等情，僅提出其書具之收入切結書、電信服務
    費收據、新竹市醫院護工職業工會繳費收據各1份、97年9月
    份統一發票5張及97年10月份統一發票4張為證。觀諸聲請人
    提出之電信服務費收據及新竹市醫院護工職業工會繳費收據
    ，固足認定聲請人主張每月支出手機及勞健保等費用為真。
    然聲請人就其每月薪資收入及房租支出部分，迄未提出證據
    證明，且依卷附勞保局電子閘門查詢作業被保險人投保資料
    查詢所載，聲請人現加入新竹市照顧服務員職業工會之投保
    薪資為19,200元，更與聲請人所稱每月收入約15,000元有異
    。另依聲請人所提上開統一發票之內容，僅足證明聲請人於
    97年9月份支出油費100元、食品與生活用品費用530元；97
    年10月份支出油費68元、食品與生活用品費用550元等事實
    ，亦無從認定聲請人所述每月支出汽油500元、伙食6,000元
    及日常用品1,000元等費用為真，實難認定聲請人主張其每
    月收入、支出之情完全可採。況聲請人既已有巨額負債，其
    生活標準應予以壓縮至最低標準，始符公允，蓋消費者債務
    清償條例規範更生、清算制度之目的，係為使不幸陷入經濟
    困境之債務人得以清理債務、重建生活，並在清理過程中保
    有符合人性尊嚴之最低基本生活，非維持債務人過去慣常生
    活，是於評估債務人是否有不能清償或不能清償之虞時，非
    任由債務人主張其基本生活費用之數額，應係在維持債務人
    基本生活之情況下，於債務人能力範圍內盡力清償債務。故
    聲請人每月生活費用應以行政院公佈97年臺灣省最低生活費
    用9,829元（包含食、衣、住、行、育、樂之支出）為基準
    ，是縱聲請人主張每月支出10,707元為真，逾上開最低生活
    費用部分，亦應認定為非必要之支出，應予扣除。
(三)、聲請人另主張其每月支付扶養費4,000元予其女兒葉佩汶云
    云。惟按受扶養權利者，以不能維持生活而無謀生能力者為
    限，民法第1117條第1項定有明文。查葉佩汶（76年2月20日
    生）業已成年而有工作能力，業經聲請人供明在卷（見本院
    98年1月6日訊問筆錄），並有戶籍謄本在卷可佐，葉佩汶顯
    不符合上開受扶養之法律要件，聲請人自無扶養葉佩汶之義
    務存在，聲請人此部分支出亦無必要，應予扣除。
(四)、綜上所述，聲請人主張每月收入約15,000元即便屬實，則於
    扣除最低生活費用9,829元後，尚餘5,171元可供支用，且聲
    請人現年46歲，距離法定退休年齡65歲尚有19年，則以聲請
    人之年齡及財產現況，顯足以負擔最大債權金融機構提出18
    0期（即15年）0利率，每月支付4,805元之還款條件，難認
    有何「不能清償債務」或「不能清償之虞」之情形。本件聲
    請人有餘力清償債務而無不能維持生活之情形，與債務清理
    條例第3條規定之要件不符，其聲請自難准許，應予駁回。
四、依消費者債務清理條例第8條、第15條，民事訴訟法第95條
    、第78條之規定，裁定如主文。
中    華    民    國    98    年    2    月    6      日
              民事第一庭    法  官  林昌義
以上正本係照原本做成。
如不服本裁定，應於裁定送達後10日內，以書狀向本院提出抗告
，並繳納抗告費1,000元。
中    華    民    國    98    年    2    月    6      日
                            書記官  馮玉玲


司法院資訊處製作；財團法人民間司法改革基金會備份。
